臺灣高等法院刑事判決　　　　　　　　93年度上易字第2163號
上　訴　人
即　被　告　丁○○
上　訴　人
即　被　告　丙○○
　　　　　　　　　　　號4 樓.
上列上訴人因違反保護令等案件，不服臺灣臺北地方法院93年度
易字第1157號，中華民國93年12月9日第一審判決（起訴案號：
臺灣臺北地方法院檢察署93年度偵字第7030號），提起上訴，本
院判決如下：
    主  文
上訴駁回。
    事  實
一、丙○○為丁○○之弟媳，丁○○與丙○○係二親等旁系姻親
    ，二人間具有家庭暴力防治法第三條第四款所定之家庭成員
    關係。緣丙○○與其夫甲○○、婆婆黎帶妹、大姑古秀珠原
    共同居住於台北市中正區○○○路○段一二０巷三之一號四
    樓及頂樓加蓋，該屋為祖產並登記在長兄丁○○名下，然長
    期以來均由丙○○夫妻使用，丁○○則與配偶陳美惠居住在
    內湖。因丁○○與甲○○、丙○○夫妻常因細故口角且為家
    產問題時有爭吵，嗣於民國九十二年十一月二十五日下午六
    時許，丁○○返回前址晚餐時，當時黎帶妹外出，古秀珠尚
    未返家，僅丙○○一人在廚房煮飯，丁○○又與在廚房之丙○○又因故而生言語衝突，詎二人竟各自基於傷害人身體之
    犯意，發生扭打，丁○○以拳頭毆擊丙○○之頭部、並將丙○○推入古秀珠房內，繼續毆打，丙○○則以手抓丁○○之
    臉部為反擊，致丙○○因此受有左內眼角瘀青二公分乘二公
    分、左嘴角瘀青三公分乘二公分、左手第二、三指間瘀青三
    公分乘三公分、右眼瞼下一公分裂傷、左嘴角一公分裂傷、
    左前額二公分乘二公分紅腫、左手肘二公分乘二公分紅腫、
    左胸前三公分乘三公分紅腫及左腳踝內外側各一公分乘一公
    分紅腫之傷害；丁○○則受有臉部多處挫傷、瘀腫之傷害，
    嗣因在樓上之甲○○聞聲下樓查看並予制止，雙方始停手。
    丙○○因此向本院聲請核發保護令，經本院於九十三年一月
    十九日依家庭暴力防治法第十三條規定，以九十三年度家護
    字第五號通常保護令，裁定令丁○○不得對丙○○實施身體
    或精神上不法侵害行為及不得直接或間接對丙○○為騷擾之
    聯絡行為，有效期間為一年。詎丁○○於九十三年一月二十
    七日上午收受前開保護令之後，竟基於違反保護令之犯意，
    於同日中午，以甲○○為收件人而寄發存證信函，並於信中
    指稱：「你們夫妻倆（指甲○○、丙○○）生性多疑、善於
    說謊、捏造事實、常口出穢言、諷刺、侮辱母親兄長、精神
    虐待」等語，間接對於丙○○實施騷擾行為，而違反前揭之
    保護令裁定。
二、案經被害人丙○○及丁○○訴由台北市政府警察局中山分局
    報請台灣台北地方法院檢察署檢察官偵查起訴。
    理  由
一、訊據被告丁○○固坦承曾於右揭時間、地點與被告丙○○發
    生扭打之事實，並坦承曾於收受保護令裁定之後，寄發存證
    信函予甲○○，請甲○○夫妻遷出該址之事實，惟否認有何
    違反保護令之行為，辯稱：當時是因被告丙○○關冰箱的聲
    音太大，又故意敲流理台製造噪音，渠動手推了被告丙○○
    一下，兩人因此扭打互毆；又存證信函係寄發給弟弟甲○○
    ，因甲○○常常干擾家人，不適合同住，故發存證信函請甲○○搬離，並無騷擾被告丙○○之行為云云。被告丙○○固
    坦承曾於右揭時間、地點與被告丁○○發生爭執，惟矢口否
    認有何傷害犯行，辯稱：是被告丁○○先動手打伊，將伊壓
    在床上，拼命打伊之頭、胸、腹部，伊全身被壓住，只剩下
    左手可以動，根本無法靠近被告丁○○，故並未動手歐打對
    方，也未看到對方受傷云云。經查：
（一）關於傷害之部分：
  (一)被告丁○○部分：
  (1)被告丁○○對於被告即告訴人丙○○所為之傷害犯行，業據
    被告丁○○於審理中供承不諱，並於偵查中自承因被告丙○○關冰箱門太大聲，又故意敲流理台製造噪音，因此推對方
    一下而開始扭打等語，核與被告丙○○供稱係被告丁○○先
    動手等情大致相符；參以證人即被告丙○○之夫甲○○於偵
    查及審理中證述：案發當時我站在古玉珠之房間門口，看到
    丁○○打丙○○，但並未看到丙○○打丁○○。因房內暗暗
    的，看不到丁○○打哪裡，我叫了好幾聲，過了好幾分鐘，
    丁○○才走出來，臉上有血跡。丙○○被打傷後常喊痛，半
    夜會驚醒等語（偵字卷第六十八頁、原審卷第四十三頁），
    足信被告丁○○確實有動手毆打被告丙○○之事實。又被告
    丙○○因此受有右眼瞼下一公分裂傷、左嘴角一公分裂傷、
    左前額二公分乘二公分紅腫、左手肘二公分乘二公分紅腫、
    左胸前三公分乘三公分紅腫及左腳踝內外側各一公分乘一公
    分紅腫之傷害，有國立台灣大學醫學院附設醫院於九十二年
    十一月二十六日出具之診字第九二０八八五五七號診斷證明
    書一紙附卷可稽（偵字卷第十六、三十三頁），其於同月二
    十九日複診結果，仍受有左內眼角瘀青二公分乘二公分、左
    嘴角瘀青三公分乘二公分、左手第二、三指間瘀青三公分乘
    三公分之傷害，有同院出具之診字第九二０八九七一二號診
    斷證明書在卷可據（偵字卷第三十二頁）；衡諸前揭二紙診
    斷證明書所載之受檢時間距離雙方發生衝突之時間均十分接
    近，已足證明被告丙○○確因被告丁○○之毆打而成傷，被
    告丁○○雖辯稱係緣於被告丙○○對兄長之態度不佳致引爭
    端，然此僅為犯罪動機之問題，並不影響被告丁○○先動手
    毆打之事實，故被告丁○○之傷害犯行堪以認定。
  (二)被告丙○○部分：
  (1)按正當防衛必須對於現在不法之侵害始得為之，侵害業已過
    去，即無正當防衛可言。至彼此互毆，又必以一方初無傷人
    之行為，因排除對方不法之侵害而加以還擊，始得以正當防
    衛論。故侵害已過去後之報復行為，與無從分別何方為不法
    侵害之互毆行為，均不得主張防衛權，最高法院三十年上字
    第一０四０號著有判例可資參照。次按彼此互毆，必以一方
    初無傷人之行為，因排除對方不法之害而加以還擊，始得以
    正當防衛論。且衡之一般社會經驗法則，互毆係屬多數動作
    構成單純一罪而互為攻擊之傷害行為，縱令一方先行出手，
    而還擊一方在客觀上苟非單純僅對於現在不法之侵害為必要
    排除之反擊行為，因其本即有傷害之犯意存在，則對其互為
    攻擊之還手反擊行為，自無主張防衛權之餘地，最高法院八
    十三年度台上字第四二九九號、八十四年度台非字第二０八
    號亦著有判決足供參考。
  (2)查被告丙○○對於被告即告訴人丁○○所為之傷害犯行，業
    據被告丁○○於偵查、審理中指訴被告丙○○打其眼角、拉
    其領帶、衣服等語綦詳，參以證人即被告丁○○之妹古玉珠
    證稱：當時下班回家，看到哥哥丁○○坐在椅子上，臉上流
    血，弟弟甲○○站在靠近廚房的走道上，弟弟只說剛發生打
    架，沒說誰跟誰打，我勸哥哥去處理傷口等語（原審卷第四
    十七、四十八頁）；證人即被告丁○○之母黎帶妹證稱：當
    天蹓狗返家，看到丁○○的臉都是血，臉上有抓傷、紅紅的
    ，喘氣很急，身上西裝釦子不見了且不整齊等語（原審卷第
    四十九、五十頁），及前揭證人甲○○亦證稱當時目睹被告
    丁○○臉上有血跡等情，三人均證述被告丁○○當時臉上有
    血。被告丁○○隨後至台北市私立秋江外科醫院就診結果，
    確受有臉部多處挫傷、瘀種之傷害，有該院於九十二年十一
    月二十五日出具之九二一０八號診斷證明書一紙附卷可考（
    偵字卷第十五頁），足認被告丁○○於衝突結束之際，臉部
    已流血受傷，且身上衣衫凌亂。以被告丁○○臉上確有受傷
    流血之事實觀之，其所受傷害集中在臉部，若非遭人用力抓
    扯，當不致達流血之程度，且其衣衫凌亂、釦子遺失，益證
    當時拉扯情況之激烈，堪認該傷勢係被告丙○○於兩人扭打
    之際還手所致，其於審理中辯稱根本無法靠近亦未動手打被
    告丁○○云云，顯不可採，應以其偵查中陳稱：「（於打架
    當天，有無打黎？）因我被押在床上、脖子被捏住，也許是
    因為反抗才使黎有點受傷。」（九十三年六月二十四日詢問
    筆錄，偵查卷第八十頁）等語，較為可信。又依卷內被告丙○○之前後陳述，可知其對被告丁○○諸多不滿且屢有怨言
    ，其於被告丁○○先動手毆打之際，為宣洩心中長期累積之
    怨懟及憤怒，而基於傷害被告丁○○之犯意，還手攻擊被告
    丁○○，所為應屬互毆之傷害行為，而非基於防衛意思而得
    主張正當防衛之範圍。故被告丙○○之傷害犯行堪以認定。
（二）關於違反保護令之部分：
  (1)被告丙○○執前揭傷害事由向台灣台北地方法院聲請核發保
    護令，經該院於九十三年一月十九日依家庭暴力防治法第十
    三條規定，以九十三年度家護字第五號通常保護令，裁定令
    丁○○不得對丙○○實施身體或精神上不法侵害行為及不得
    直接或間接對丙○○為騷擾之聯絡行為，有效期間為一年；
    被告丁○○於九十三年一月二十七日上午收受前揭保護令之
    後，仍於同日中午寄發存證信函之事實，業經被告丁○○供
    承在卷，並有該院九十三年度家護字第五號通常保護令裁定
    （偵字卷第三十七、三十八頁）及台北大同郵局第三十四號
    存證信函一紙（偵字卷第四十一頁）附卷可佐。查被告丁○○收受保護令後再寄發存證信函之相距時間甚為短暫，且被
    告丁○○於偵查、審理中之陳述亦對於被告丙○○有諸多挑
    剔埋怨，堪信被告丁○○係因收受保護令之後忿忿不平因而
    寄發存證信函。再者，存證信函雖以甲○○為收件人，然其
    大哥（原審卷第四十二頁）及為家產問題與大哥大嫂早有嫌
    隙等情，足徵甲○○與被告丁○○之感情不睦，與被告丙○○則夫妻感情甚篤，是以甲○○收受存證信函後當無不使被
    告丙○○知悉之理，被告丙○○自有隨時得知之可能。且該
    屋為甲○○家中祖產，斷無僅要求甲○○搬離而讓被告丙○○續住之可能，故其真意亦必包含要求被告丙○○一併搬離
    之意。況存證信函中表示「你們夫妻倆生性多疑，善于說謊
    ，捏造事實，常口出穢言、諷刺、侮辱母親兄長，精神虐待
    」，其中以甲○○夫婦為對象之謾罵文字，已超過全篇存證
    信函內容一半以上，並未依法表明任何欲收回房屋之原因，
    足見其文義並非重在表明終止使用借貸關係之意，而在以存
    證信函之指責內容使被告丙○○之內心不安，而達其間接騷
    擾被告丙○○之目的，顯非合法行使權利之行為。故被告丁○○之違反保護令犯行堪以認定。至被告丙○○所舉證人乙○○於本院審理時，自承毆打事件發生時，伊並不在場，而
    證述事後發現被告丙○○之傷勢嚴重等情節，尚不足為案發
    時被告丙○○之所為係出自正當防衛之有利認定。
（三）綜上所述，本件事證明確，被告丁○○、丙○○之犯行均
      堪以認定。至被告丁○○提出由甲○○所發之檢舉函、西
      湖國小證明書各一紙，及被告丙○○提出之台灣台北地方
      法院九十二年度暫家護字第三六四號民事暫時保護令，均
      與本案之犯罪事實無關，爰不予審酌，附此敘明。
二、被告二人間係二親等旁系姻親，屬家庭暴力防治法第三條第
    四款所定之家庭成員，是被告二人對彼此故意實施身體上不
    法侵害之行為，而成立刑法所規定之傷害罪，屬家庭暴力防
    治法第二條第二項所稱之家庭暴力罪。核被告丁○○所為，
    係犯刑法第二百七十七條第一項之普通傷害罪及家庭暴力防
    治法第五十條第二款之違反保護令罪；而被告丙○○所為，
    係犯刑法第二百七十七條第一項之傷害罪。被告丁○○所犯
    上開二罪間，犯意各別，行為互殊，應予分論併罰。原審認
    被告二人罪證明確，爰引家庭暴力防治法第五十條第二款，
    刑法第十一條前段、第二百七十七條第一項、第四十一條第
    一項前段、第五十一條第五款，罰金罰鍰提高標準條例第一
    條前段、第二條，並審酌被告二人均無前科，有台灣高等法
    院被告全國前案紀錄表各一份附卷可稽，被告丁○○身為長
    兄，本應善待弟媳，惟竟以自己有房地所有權及供給家用為
    由，對弟媳之家事辛勞不思體恤且未予基本尊重，其下手非
    輕，已造成被告丙○○身體及心靈上之傷害，又故意違反保
    護令內容，視法院之裁定為無物，犯後亦未坦承全部犯行，
    及其動機、目的、所受刺激等一切情狀；而被告丙○○身為
    弟媳，對於夫家至親本應和睦相處，相互體諒，惟竟介入家
    產爭執並挾怨報復，然其嫁入夫家，寄人籬下，難免因口角
    而心生怨懟，且對被告丁○○造成之傷害尚輕，及其動機、
    目的、所受刺激、手段等一切情狀，就被告丁○○部分量處
    如主文所示之刑，並均諭知易科罰金之折算標準，及定其應
    執行之刑暨易科罰金之折算標準，以及就被告丙○○部分量
    處如主文所示之刑，並諭知易科罰金之折算標準。認事用法
    均無違誤，量刑亦屬妥適，被告二人上訴意旨，均執原審抗
    辯之陳詞指摘原審判決不當，為無理由，自應予駁回。
據上論斷，應依刑事訴訟法第368條，判決如主文。
本案經檢察官謝英民到庭執行職務。
中　　華　　民　　國　　94　　年　　2　　月　 　15　　日
　　　　　　　　　刑事第三庭審判長法　官 楊照男
  　　　　　　　　　　　  　　    法  官 王詠寰
　　　　 　 　　　　　　　  　　　法  官 江振義
以上正本證明與原本無異。
不得上訴。
                                  書記官 劉文美
中　　華　　民　　國　　94　　年　　2　　月　 　17　　日
附錄本案論罪科刑所適用法條全文：
家庭暴力防治法第五十條違反法院依第十三條、第十五條所為之
下列裁定者，為本法所稱之違反保護令罪，處三年以下有期徒刑
、拘役或科或併科新台幣十萬元以下罰金︰
二、禁止直接或間接騷擾、接觸、通話或其他連絡行為。
刑法第二百七十七條第一項：
傷害人之身體或健康者，處三年以下有期徒刑、拘役或一千元以
下罰金。
